【裁判字號】    97,簡上,136
【裁判日期】    971120
【裁判案由】    損害賠償
【裁判全文】
臺灣士林地方法院民事判決             97年度簡上字第136號
上  訴  人  丙○○
                        樓
被上訴人    甲○○
                        樓
訴訟代理人  乙○○
上列當事人間損害賠償事件，上訴人對於中華民國97年5 月1 日
本院內湖簡易庭97年度湖簡附民字第2 號第一審判決提起上訴，
本院於97年11月6日言詞辯論終結，判決如下：
    主  文
上訴駁回。
第二審訴訟費用新臺幣貳仟參佰貳拾伍元由上訴人負擔。
    事實及理由
一、被上訴人於原審起訴主張：其與上訴人本為男女朋友，兩人
    自民國95年3 月起共同居住在門牌號碼台北市○○區○○街
    103 巷16號5 樓房屋，惟於96年11月2 日上午7 時許，上訴
    人在上開住處，竟基於傷害之惡意，出手毆打攻擊其頭部、
    臉部，致其受有鼻骨骨折、右眼結膜下出血、鼻樑瘀傷、右
    臉瘀傷、上唇瘀腫擦傷、右無名指瘀傷、右腕瘀腫、左膝擦
    傷等傷害，其心理上所受之恐懼，迄今無法平復，爰依民法
    第195 條第1 項規定，請求上訴人賠償非財產上之損害新臺
    幣（下同）50萬元及自起訴狀繕本送達翌日起至清償日止，
    按年息百分之5計算之利息等語。
二、上訴人則以：事發當時被上訴人酒醉為伊家人攙扶回家後，
    伊詢問被上訴人行蹤，詎被上訴人竟以包包甩向落地窗玻璃
    ，致落地窗玻璃碎裂，又以包包敲破客廳茶几桌面玻璃，並
    推倒上訴人母親，致上訴人母親膝蓋挫瘀傷、手拉傷，復攻
    擊上訴人，上訴人為防衛自己及母親免受被上訴人傷害，雙
    方拉扯，導致上訴人身上有多處擦挫傷、輕微腦震盪及頸部
    挫擦傷等傷害。又伊右手有習慣性脫臼，被上訴人所受傷害
    不完全是伊造成的。伊遭受上訴人攻擊，且家中玻璃遭毀損
    ，伊可向被上訴人請求損害賠償75萬元，並依民法第334 條
    規定抵銷。原審判決上訴人應賠償15萬元，亦屬過高云云。
三、本件原審對於被上訴人之請求，判決上訴人應給付被上訴人
    15萬元及自97年3 月14日起至清償日止按年息百分之5 計算
    之利息，並駁回被上訴人其餘之訴。上訴人就此敗訴部分提
    起上訴，並聲明：(一)原判決不利於上訴人部分廢棄。(二)上開
    廢棄部分，被上訴人在第一審之訴駁回。另被上訴人原審敗
    訴部分，未據被上訴人聲明上訴，已告確定。
四、本件經受命法官依民事訴訟法第270 條之1 第1 項第3 款規
    定，整理並協議簡化爭點及不爭執點如下（本院97年10月5
    日準備程序筆錄）：
  (一)兩造不爭執之事項
    1.上訴人有傷害被上訴人之事實。
    2.被上訴人為文化大學夜間部學生，白天上班，每月收入2
      萬元；上訴人26歲，職業為餐飲業，每月收入3 萬9 千5
      百元。
  (二)兩造爭執要旨
    1.被上訴人所受傷勢，是否全因上訴人之行為所致？
    2.上訴人可否就其住處玻璃毀損主張抵銷？
    3.原審判決對於慰撫金之斟酌是否過高？
五、茲就上述爭點，析述本院得心證之理由如下：
  (一)被上訴人所受傷勢，是否全因上訴人之行為所致？
    1.上訴人原係被上訴人之男友，於96年11月2 日在兩人共同
      居住之臺北市○○區○○街103 巷16 號5樓，因與被上訴
      人發生爭執而毆打被上訴人，致被上訴人受有鼻骨骨折、
      右眼結膜下出血、鼻樑瘀傷、右臉瘀傷、上唇瘀腫擦傷、
      右無名指瘀傷、右腕瘀腫、左膝擦傷等傷害，事經被上訴
      人提出告訴，由台灣士林地方法院檢察署檢察官以97年度
      偵字第51號向本院聲請簡易判決處刑，經本院內湖簡易庭
      以97年度湖簡字第17號刑事案件判決上訴人拘役30日，如
      易科罰金以1 千元折算1 日確定（下稱刑事案件）等情，
      為兩造所不爭執，且經本院核閱原審所調取之上開刑事案
      件偵、審卷宗屬實，堪認為真實。
    2.被上訴人主張受有鼻骨骨折、右眼結膜下出血、鼻樑瘀傷
      、右臉瘀傷、上唇瘀腫擦傷、右無名指瘀傷、右腕瘀腫、
      左膝擦傷等傷害之事實，業據被上訴人提出驗傷診斷書1
      紙為憑（見原審卷第6 頁）。上訴人雖辯稱：有習慣性脫
      臼，被上訴人的傷不可能全是伊所造成，伊只有推被上訴
      人，沒有打被上訴人的眼睛、鼻子、嘴巴和手腳等語。然
      查：上訴人刑事案件偵查中，已坦稱：有徒手打被上訴人
      身體和臉等情，經檢察官提示被上訴人之驗傷診斷書及受
      傷照片，上訴人也表示：沒有意見等語（見偵字第51號卷
      第25、26頁）；於本院97年11月6 日言詞辯論中復陳稱：
      有將被上訴人推往門外，推被上訴人時，被上訴人身體有
      撞到門和電視櫃等語（見本院卷第57頁），綜觀上訴人於
      刑事案件偵查及本院審理中自陳之傷害行為，核與被上訴
      人主張受傷之部位及傷害程度、種類相當，堪信上訴人之
      主張為真正。上訴人空言否認被上訴人所受傷害為上訴人
      所造成，核非可採。
    3.按所謂正當防衛，乃對於現時不法之侵害為防衛自己或他
      人之權利，於不逾越必要程度範圍內所為之反擊行為。又
      此反擊行為，必加損害於侵害人，始生正當防衛之問題。
      最高法院著有64年台上字第2442號判例可資參照。又按正
      當防衛必須對於現在不法之侵害始得為之，侵害業已過去
      ，即無正當防衛可言。至彼此互毆，又必以一方初無傷人
      之行為，因排除對方不法之侵害而加以還擊，始得以正當
      防衛論，故侵害已過去後之報復行為，與無從分別何方為
      不法侵害之互毆行為，均不得主張防衛權（最高法院30年
      上字第1040號判例參照）。上訴人辯稱：被上訴人先行出
      手推伊母親，又傷害伊云云。然查：被上訴人否認有推倒
      上訴人母親之行為，並陳稱：上訴人母親是在被上訴人已
      遭上訴人毆打一段時間後，上訴人母親聽到聲響才到現場
      等語（見原審卷第17頁），且查上訴人於刑事案件偵查中
      ，於警詢時原稱：伊母親是右手肩膀扭傷等語（見偵字第
      51號卷第14頁），於本院審理中竟改陳：伊母親遭被上訴
      人推倒致膝蓋挫瘀傷、手拉傷等情（見本院卷第12頁），
      互核已不相符，上訴人復未舉證證明其母親確受有上訴人
      所陳之傷害，尚不足以證明被上訴人有對上訴人母親不法
      侵害行為在先。至上訴人抗辯被上訴人亦對伊有傷害行為
      乙節，惟此為被上訴人所否認，況縱使上訴人辯稱：當時
      被上訴人有動手乙節屬實，惟上訴人隨即予以反擊，並造
      成被上訴人臉部（鼻骨骨折、右眼結膜下出血、鼻樑瘀傷
      、右臉瘀傷、上唇瘀腫擦傷、右無名指瘀傷）、手部（右
      腕瘀腫）及左膝（左膝擦傷）均有傷害，且傷害部位不止
      一處，足見上訴人應有多次出手反擊被上訴人之行為，且
      其行為非僅止於抑制被上訴人之攻擊行為，上訴人顯非單
      純就對方現在不法之侵害所為必要排除之反擊行為，而係
      另有傷害犯意存在，揆諸前揭說明，自難認為上訴人所為
      符合正當防衛之要件。是上訴人上開所辯，無非係卸責之
      詞，並不足採。
  (二)上訴人可否就其住處玻璃毀損主張抵銷？
    按當事人主張有利於己之事實者，就其事實有舉證責任，民
    事訴訟法第277 條前段定有明文，又同法第400 條第2 項對
    經裁判之抵銷數額，復明定有既判力，則主張抵銷之當事人
    就其主張抵銷之債權及數額確實存在之事實自負有舉證責任
    。上訴人以被上訴人毀損其住處玻璃，伊對被上訴人有損害
    賠償債權主張抵銷等語資為抗辯，依法自應就對被上訴人有
    前開債權存在負舉證責任。但查：上訴人主張其住處落地窗
    之玻璃及茶几確有破裂情形，業經上訴人提出光碟一片為證
    ，並經本院勘驗屬實（見本院卷第57頁），惟就上開玻璃及
    茶几破損之原因，上訴人雖辯稱：係遭被上訴人以包包擊破
    和敲破云云，然此為被上訴人否認，陳稱：該處的破損係因
    上訴人推被上訴人所致等語。經查：被上訴人主張上開玻璃
    之破損原因，係因上訴人所推而撞及等情，核與上訴人於本
    院審理中自陳：有把被上訴人往門外推，推被上訴人的時候
    被上訴人的身體有撞到門和電視櫃等情（見本院卷第57頁）
    相符，衡以落地窗及茶几玻璃質地堅硬，被上訴人顯難以非
    屬金屬材質且不具銳利尖角之普通女用皮包擊破，則上訴人
    辯稱：落地窗及茶几玻璃之毀損係因被上訴人造成云云，核
    與常理有違，不足採信。況上開房屋為上訴人父親所有，此
    為上訴人所是認（見本院卷第57頁），則依據該落地窗玻璃
    及茶几等動產所在之外觀狀態，自應認定為上訴人父親所有
    。上訴人僅空言主張：茶几為伊所購買，落地窗玻璃為伊出
    資換過云云，並未舉證以實其說，自難信為真實。則上訴人
    主張以相關損失抵銷被上訴人之本件損害賠償請求，自無可
    採。
六、按不法侵害他人之身體、健康、名譽、自由、信用、隱私、
    貞操，或不法侵害其他人格法益而情節重大者，被害人雖非
    財產上之損害，亦得請求賠償相當之金額，民法第195 條前
    段定有明文。被上訴人在非財產上損害之金錢賠償，乃就人
    格權遭受侵害者精神上之痛苦，以金錢予以賠償，其核給之
    標準固與財產上損害之計算不同，惟非不可斟酌雙方身分、
    學歷、經歷、資力與加害程度，及其他各種情形核定相當之
    數額。本件被上訴人主張因上訴人之傷害行為致精神上受有
    痛苦，請求上訴人賠償非財產上損害50萬元及法定遲延利息
    ，本院斟酌被上訴人所受傷勢為鼻骨骨折、右眼結膜下出血
    、鼻樑瘀傷、右臉瘀傷、上唇瘀腫擦傷、右無名指瘀傷、右
    腕瘀腫、左膝擦傷，多處傷勢均集中在臉部部位且程度非輕
    ，被上訴人容貌外表於復原期間顯然受有重大影響，又上訴
    人係在餐飲業任職，每月收入3 萬9 千5 百元，被上訴人係
    文化大學夜間部學生，每月收入2 萬元等情，業據兩造各自
    陳明，另經本院依職權調取雙方稅務電子閘門財產調件明細
    表（見本院卷第46頁以下）附卷可憑，本院審酌上述雙方身
    分、學歷、經歷、資力與前揭上訴人加害行為對被上訴人造
    成之損害程度等一切情狀，認上訴人應賠償被上訴人之非財
    產上損害賠償，應以15萬元為適當，被上訴人請求上訴人給
    付，於此範圍內，應認有據，逾此所為請求，則不能認為可
    取。至上訴人復稱：被上訴人受傷後尚有與其他男性友人共
    同出遊，被上訴人傷勢及心理所受傷害並不嚴重，此項金額
    過高云云，復提出儲存於上訴人所有之行動電話內之照片為
    證，但被上訴人因上開傷勢致受有精神上之痛苦，此為具有
    通常經驗之人均可得認識，雖被上訴人或有尋求其他方法資
    以平復之行為，惟不得據此逆論被上訴人所受精神上之痛苦
    之有無及輕重，則上訴人空言指摘金額過高云云，自非可取
    。
七、上訴人對被上訴人負有給付上開損害賠償之義務，經被上訴
    人起訴後迄今未付，依據民法第229 條第2 項、第233 條第
    1 項及第203 條規定，上訴人應加計法定利息即按週年利率
    百分之5 計算給付遲延利息，是被上訴人請求自起訴狀繕本
    送達翌日即97年3 月14日起至清償日止，按年息百分之5 計
    算之利息，於上開得核許請求賠償之15萬元範圍內，應認亦
    無不合，惟其超逾部分，則乏憑據。從而，被上訴人依據民
    法第195 條第1 項規定，請求上訴人給付50萬元，及自附帶
    民事訴訟起訴狀繕本送達翌日起至清償日止，按年息百分之
    5 計算之利息，依據上開理由，應認於請求上訴人給付15萬
    元，及自97年3 月14日起至清償日止，按年息百分之5 計算
    之利息範圍內，為有理由，應予准許，其餘請求則無理由，
    應予駁回。從而，原審就此部分所為上訴人敗訴之判決，並
    無不合。上訴意旨指摘原判決此部分不當，求予廢棄改判，
    為無理由。
八、按法院為終局判決時，應依職權為訴訟費用之裁判。為民事
    訴訟法第87條第1 項所明。爰確定本件訴訟費用之金額如主
    文第二項所示。
九、據上論結，本件上訴為無理由，依民事訴訟法第436 條之1
    第3 項、第449 條第1 項、第78條、第87條第1 項，判決如
    主文。
中    華    民    國    97    年    11    月    20    日
                  民事第一庭  審判長法  官  黃小瑩
                                    法  官  絲鈺雲
                                    法  官  許碧惠
以上正本證明與原本無異。
本件判決不得上訴。
中    華    民    國    97    年    11    月    20    日
                                    書記官  林宗勳


司法院資訊處製作；財團法人民間司法改革基金會備份。
